---
title: 'StatData2: besvarelse af afleveringsopgave 2'
author: "Anders Tolver"
output: 
  flexdashboard::flex_dashboard:
    source_code: embed
    theme: sandstone
---

```{r setup, include=FALSE}
knitr::opts_chunk$set(echo = TRUE, cache = TRUE)
```

# 1.

Indlæsning af data

```{r}
afl2 <- read.table("../data/afl2.txt", header = T)
head(afl2)
```

Datasættet indeholder

- responsvariablen **logco2**
- behandlingsfaktoren **treat** med to niveauer:  `r levels(afl2$treat)`
- variablen **dag** der angiver tidspunktet for analysen af prøven (kan indgå både som faktor og som kovariat)

Det er tanken, at **dag** indgår som faktor i analysen ved besvarelsen af delopgave 1.-3.

# 2.

Der er to gentagelser for hver kombination af faktorerne **treat** og **day**

```{r}
table(afl2$treat, afl2$day)
```

Derfor er det muligt at lade analysen tage udgangspunkt i en model for 2-sidet variansanalyse med vekselvirkning.

\[
Y_i=\gamma(treat \times day_i) + e_i, \quad e_1, \ldots, e_{48} \sim N(0,\sigma^2).
\]

# 3.

## {.tabset}

### Modelreduktion

Test for effekt af vekselvirkning (F = 1.2952, P = 0.3287)

```{r}
m0 <- lm(logco2 ~ factor(day) * treat, data = afl2)
m1 <- lm(logco2 ~ factor(day) + treat, data = afl2)
anova(m1, m0)
```

Test for hovedeffekter (forkastes!)

```{r}
m2a <- lm(logco2 ~ treat, data = afl2)
m2b <- lm(logco2 ~ factor(day), data = afl2)
anova(m2a, m1)
anova(m2b, m1)
```

Konklusion: den additive model lader til at give en fornuftig beskrivelse af, hvordan CO2-indholdet afhænger af faktorerne **treat** og **day**.

### Parameterestimater

```{r}
summary(m1)
```

Omkring den forventede værdi af (log) CO2 konkluderer vi, at:

- den forventede værdi af log(CO2) på **day=2, treat=kontrol** estimeres til -1.076
- den forventede værdi af log(CO2) vokser fra **day=2** med henholdsvis 0.683 (**day=4**), 1.075 (**day=6**), ..., 2.305 (**day=12**)
- den forventede værdi af log(CO2) er 1.534 højere for **treat=raj** end for **treat=kontrol**

Estimaterne kan omregnes til sædvanelig skala ved at transformere med den inverse funktion til logaritmen (dvs. tage eksponentialfunktionen).

Eksempel:

- (median)-værdien af CO2 er *en faktor* exp(1.534)=4.637 højere for **treat=raj** end for **treat=kontrol**

### LSD-værdier

Der findes en pæn formel til beregning af LSD-værdier for en additive model for 2-sidet ANOVA i et balanceret forsøg.

Eksempel

- residual standard error aflæses til: s = 0.1254
- residual degrees of freedom aflæses til: df = 17
- relevant fraktil i t-fordeling (kode `qt(0.975, 17)`): facit = `r qt(0.975, 17)`
- der er 4 målinger for hver gruppe givet ved faktoren **treat**

LSD-værdien beregnes til

\[
0.1254 * \sqrt{\tfrac{1}{4}+\tfrac{1}{4}} * 2.1098 = 0.1871
\]


# 4.

Som i eksemplet fra kursusuge 3 med hydrolyse af fødevarer, så er det muligt at lave et formelt test af, om det er rimeligt at lave **day** indgå som en kovariat i modellen i stedet for som en faktor. Fortolkningsmæssigt svarer dette til at modellere sammenhængen mellem **day** og (logaritmen) til CO2 ved en lineær funktion.

Da vi i opgave 3 har reduceret den 2-sidede ANOVA til en additiv model, så skal linearitetshypotesen testes under den forudsætning, at linjerne er parellelle (dvs. samme hældning for de to niveauer af **treat**).

```{r}
m3 <- lm(logco2 ~ treat + day, data = afl2)
anova(m3, m1)
```

P-værdien udtrykker, at det kan ikke virker helt rimeligt, at benytte en lineær funktion til at beskrive sammenhængen mellem **day** og **logco2**.

# 5.

## {.tabset}

### Kommentarer

En relevant figur kan fz. laves med følgende kode

```{r eval = F}
library(ggplot2)
ggplot(data = afl2) + geom_point(aes(x = day, y = logco2, col = treat)) +
  labs(x = "Days", y = "log(CO2)")
```

Figuren antyder, at sammenhængen mellem **day** og **logco2** ikke er lineær, men at der ses en svag tendens til at punkterne ligger på en kurve der krummer lidt.

### Figur

```{r echo = F}
library(ggplot2)
ggplot(data = afl2) + geom_point(aes(x = day, y = logco2, col = treat)) +
  labs(x = "Days", y = "log(CO2)")
```

# 6.

Der lægges op til, at man inddrager et kvadratisk led til at beskrive sammenhængen mellem **day** og **logco2**.

En formelt test i R godkendes og kan udføres med følgende kode (-se evt. slides fra torsdag i kursusuge 2)

```{r}
mkvad <- lm(logco2 ~ treat + day + I(day^2), data = afl2)
anova(mkvad, m1)
```

Estimater fra modellen

```{r}
summary(mkvad)
```

Bemærk: modellen beskriver et 2. gradspolynomial hvor konstantleddet afhænger af, om vi betragter **treat=kontrol** eller **treat=raj**.

# 7.

Et estimat og et konidensinterval for den kumulerede mængde kuldioxid efter 10 dage for en jordprøve med tilsat rajgræs kan beregnes ved brug af *estimable()*-funktionen.

Husk at transformere resultatet tilbage (modellen er jo fittet til log-transformerede data).

```{r warning = F, message = F}
library(gmodels)
raj_10 <- c(1, 1, 10, 10^2)
est <- rbind(raj.10 = raj_10) ### overflødigt men giver pænere output
estimable(mkvad, est, conf.int = 0.95)
exp(estimable(mkvad, est, conf.int = 0.95)[, c(1, 6, 7)])
```

